臺灣高等法院花蓮分院刑事判決　　　　100年度上訴字第201號
上　訴　人
即　被　告　萬清功
選任辯護人　曾泰源律師
上列上訴人因偽造有價證券等案件，不服臺灣花蓮地方法院100
年度訴字第59號中華民國100年7月11日第一審判決（起訴案號：
臺灣花蓮地方法院檢察署100年度偵字第249號），提起上訴，本
院判決如下：
    主  文
上訴駁回。
    事  實
一、萬清功前因詐欺案件，於民國97年4月30日經臺灣彰化地方
    法院以97年度易字第548號判決判處有期徒刑10月，於同年8
    月1日撤回上訴確定，並於98年8月14日縮刑期滿執行完畢。
    詎仍不知悔改，因詢問江梅花之鄰居而知悉江梅花之配偶曾
    治誠（已亡故）為退伍軍人，認有機可乘，竟意圖供己行使
    之用，先於99年11月15日上午9時許，在位於花蓮縣豐濱鄉
    港口村活動中心，請託一不知情之年約40歲之真實年籍姓名
    均不詳之成年人，代為填寫其所提供之空白本票上之各該記
    載事項，而利用該不知情之成年人偽造該本票之有價證券（
    號碼：CH745561，發票日：99年11月15日，到期日：99年12
    月15日，發票人：國軍聯勤，票面金額：新臺幣（下同）壹
    佰伍拾萬仟伍佰元）後，繼而於99年11月23日上午9時
    許，身著便服，頭戴綠色軍帽，前往江梅花所任職之向上泛
    舟公司洽尋江梅花，而江梅花經同事通知出面後，萬清功即
    向江梅花佯稱其係行政院國軍退除役官兵輔導委員會（下稱
    退輔會）臺東縣管區，負責辦理退役軍人月退俸事宜之公務
    員，因江梅花之夫係退伍軍人，現可領取一筆計約153萬元
    之款項云云，進而出示某原住民互助社獎牌佯稱此為軍中令
    牌，藉以證明其身分及職務，騙取江梅花之信任，迨江梅花
    依其指示進入其所駕駛之車號4582-WV號自用小客車後，即
    取出內有數紙某原住民發展協會文件之資料夾，且作勢翻閱
    並書寫資料後，即佯向江梅花表示其夫可領取最後一筆之退
    役領用金，並交付上開偽造本票予江梅花收執，同時囑咐江
    梅花須妥為保管而行使之，江梅花則因智識程度不高及識字
    無幾，致誤信為真，並同意由萬清功駕駛上開車輛搭載其返
    家拿取證件，嗣萬清功佯予核對後，即要求江梅花攜帶款項
    由其陪同辦理手續云云，經江梅花告知身無現款，然其豐濱
    郵局存款帳戶（局帳號：0000000*******，詳細帳號詳卷，
    下稱本案帳戶）內約有6萬餘元後，萬清功即駕駛上開車輛
    搭載江梅花前往臺東縣長濱郵局欲提領款項，途中經確認江
    梅花身上計有2萬餘元之現金後，即續予佯稱須繳交稅款，
    始能領取上開高額之153萬餘元云云；嗣因本案帳戶無法在
    長濱郵局提款，萬清功遂又駕車搭載江梅花返抵豐濱郵局，
    江梅花因而陷於錯誤，依萬清功指示自本案帳戶提領50,000
    元（原判決誤植為6萬元），連同其身上之25,000元一併交
    予萬清功，而萬清功詐得該筆款項得手後，即佯稱業務繁忙
    ，尚有數件須前往磯崎村處理云云，藉機駕車離去。嗣江梅
    花發覺受騙，遂於99年11月27日報警處理，並提出上開偽造
    本票為證，而萬清功自知無從脫免罪責，乃於99年12月9日
    委由不知名之友人將詐得之75,000元返還江梅花，警方再循
    線通知萬清功及另一疑險遭萬清功以相同方式詐欺得逞之鄭
    綠斜前來說明，始獲悉上情。
二、案經花蓮縣警察局鳳林分局報告臺灣花蓮地方法院檢察署檢
    察官偵查起訴。
    理  由
壹、證據能力：查本案認定事實存否所引用之卷內所有卷證資料
    （包含人證、書證等，詳下述及者），並無證據證明係公務
    員違背法定程序所取得，與本案亦有自然之關連性，上訴人
    即被告萬清功及其辯護人於本院準備程序迄至本案言詞辯論
    終結，均不爭執該等卷證之證據能力或提出關於證據能力之
    聲明異議（見本院卷第45頁反面、第53頁反面），且卷內之
    文書證據，亦無刑事訴訟法第159條之4之顯有不可信之情況
    或其他不得作為證據之情形，本院認引為證據為適當，是依
    刑事訴訟法第159條之4、之5等規定，下述認定事實存否所
    引用之證據方法，均應認有證據能力，合先敘明。
貳、實體事項：
一、上揭犯罪事實，已據被告於本院審理時坦白承認（見本院卷
    第45頁反面、第46頁），惟其辯護人則為被告辯護稱：本件
    被告之行為僅構成偽造文書而已，因系爭票據上並無發票人
    法定代理人之記載，非屬有效票據；另被告所涉詐欺犯行應
    為偽造有價證券罪所吸收，不另論罪云云。
二、經查本件犯行，除已據被告坦承在卷，業如前述外，並經證
    人即被害人江梅花於警詢及原審審理時指證綦詳，且有被告
    交予被害人收執之上開偽造本票1紙扣案為憑，復有證人即
    被害人、證人鄭綠斜指認被告之照片、被告所駕駛之上開自
    用小客車監視錄影畫面照片、該車車籍資料表、載明證人即
    被害人於99年11月23日提領50,000元之上開豐濱郵局存款帳
    戶存摺影本，以及證人即被害人取回遭詐取之75,000元時所
    書寫之收據各1份在卷可證，足認證人即被害人歷次之指訴
    ，以及被告之自白，與事實相符，均堪採信。
三、被告之辯護人固以上開辯詞為被告辯護，然查扣案之本票發
    票人欄雖僅記載「國軍聯勤」，而非該單位正式全名（即「
    中華民國國防部聯合後勤司令部」），亦乏法定代理人之印
    文，然「國軍聯勤」係一般人對於該單位之慣用簡稱，望之
    均可知悉所指單位為何，並足以表彰該單位為扣案本票之發
    票人，且按刑法上之偽造有價證券罪，兼及公共信用法益之
    保護，即令該有價證券所載之製作名義人並無其人，或與實
    際名義人之正式名稱未盡相符，惟社會上一般人既仍有誤信
    該有價證券係真正之危險，自難因此即謂該等行為與刑法上
    偽造文書或偽造有價證券之犯罪構成要件不該當（最高法院
    98年度臺上字第6587號判決意旨參照），且扣案本票上其他
    應記載事項均已全數填載完畢，發票行為應已完成，客觀上
    自已該當偽造有價證券之構成要件，殆無疑義，自不因扣案
    之工商本票上並無該單位法定代理人之印文，即得認係非有
    效票據，進而脫免偽造有價證券罪責。至被告行使偽造有價
    證券之犯行，依傳統實務上之見解，其本質上即已包含詐欺
    取財之意圖，故不另成立詐欺取財罪（最高法院25年上字第
    1814號、31年上字第409號、31年上字第1918號判例意旨參
    照）。惟查本件被告除偽造有價證券進而提出行使外，尚利
    用其他一連串之詐騙伎倆，誘使被害人上當受騙進而交付被
    告75,000元，非僅提出扣案偽造本票施詐而已，縱橫本案情
    節，被告之詐騙犯行及偽造有價證券犯行，於性質上核屬法
    律上之一行為，仍應論以想像競合犯，並從一重之偽造有價
    證券罪處斷（後詳），辯護人所指此部分應論吸收犯云云，
    不無誤會。
四、再查被告於警詢、偵查中雖均自承扣案本票為其所簽發；惟
    於原審行準備程序時，則改稱：本票非伊所寫，係伊委託他
    人幫伊寫的，伊向該人表示本票係為辦理「陸一特」補償之
    用，該人即向伊表示如此填寫為妥，然該人係遭伊欺騙云云
    ，嗣於原審審理時，又改稱：當時伊等一堆人在上開活動中
    心內，伊問何人會寫後，即請伊不認識之年約40歲真實姓名
    年籍不詳之成年人幫伊書寫上開本票，伊不知該人幫伊書寫
    之發票人即國軍聯勤，伊僅叫該人填寫金額云云，旋更改稱
    ：伊請該人幫伊填寫本票全部等語，前後供詞反覆，殊值懷
    疑，復自承不認識該人，即無從傳喚到庭以實其說；雖被告
    經原審命其當庭書寫各項文句之字跡，與扣案本票上之字跡
    不符，然被告於當庭書寫各項文句後所簽署之姓名字跡，與
    其應警詢完畢後之簽名字跡全然相悖，是被告當庭書寫之各
    項文句，即顯有臨時刻意反於其平日書寫習慣，以圖掩飾之
    嫌；且細繹該等文句之運筆方式，均係以連筆迅速方式為之
    ，毫無因不黯閱讀及撰文，而必須於書寫過程中屢屢確認其
    所書寫之字句究竟為何，致有形同初次習字之臨摹方式之情
    形，卷附之被告個人戶籍資料亦載明其教育程度為高中畢業
    ，足信被告之智識程度及識字能力非低，諒無託人代為填載
    扣案本票上各該記載事項之際，全然無法辨識內容為何之可
    能，而被告委由上開成年人代為填寫本票完成後，若對其上
    各項應記載事項有所質疑，亦當可立即反應更正之，惟被告
    竟即予收受，復於7日後持以行使而詐騙被害人；是以，扣
    案之偽造本票上各該應記載事項，雖無積極證據可認係被告
    親筆所為，然應係被告指示上開不知情之真實年籍姓名不詳
    之成年人逐項填寫，則被告自為本案偽造有價證券犯行之間
    接正犯無訛。
五、又被告於原審準備程序時，自承伊當時告知被害人伊代表退
    輔會前來辦理發放款項，上述獎牌及公文係伊辦理該等事宜
    之依據等語，核與被害人於警詢及原審審理時所證情節相符
    ，且被害人於警詢所證被告當時頭戴綠色軍帽乙節，亦與證
    人鄭綠斜警詢所證被告於99年11月22日前去伊住處，頭戴疑
    似軍帽，且手持一堆公文向伊索討身分證字號後離去等情，
    以及被告於原審審理時，自承伊當時頭戴綠色帽子乙情大致
    相符，被告交予被害人之扣案偽造本票上，更載明發票人為
    「國軍聯勤」之另一軍方單位，顯見被告當時已有冒充退輔
    會公務員，並有頭戴綠色軍帽及提出文件、物品，用以對外
    表示其為該軍方單位之公務員，負責出面辦理各項事宜等情
    ，甚為明顯。況被害人之先夫為退伍軍人乙節，已如上述，
    而被告所冒充之公務員所屬單位，則與一般人均知悉之與統
    籌規劃辦理退除役官兵就學、就業、就醫、就養及一般服務
    照顧等工作密切相關之退輔會，「國軍聯勤」更屬公眾聞之
    均可想見，與非前往與敵對峙之實際作戰單位不同之實際存
    在之軍方單位；雖被告向被害人所謊稱其所辦理之「發放退
    役領用金」之業務並非屬實，惟一般人乃至於退除役官兵遺
    眷，苟非對於國防部所屬之各該單位執掌劃分以及退除役官
    兵所能領取之各種補助款或補償金等事宜均甚熟知，實難期
    待對於詐騙集團實施類如本案詐術之際，必能輕易發覺應屬
    虛偽，此觀目前社會上常見一般人仍誤信「監管科」之虛構
    檢察單位存在，致遭詐取款項之情節自明，遑論被害人受騙
    之際，其夫業已亡故，且確為退伍軍人。是被告於本案既冒
    用與退伍軍人業務密切相關之退輔會公務員身分，且提出相
    關文件、物品，以及一般人均知悉可用以兌領款項之本票，
    所稱代表辦理之業務內容，更顯然足使被害人及一般人均有
    誤信為真正之危險，其確有僭行公務員職權之犯行，彰彰甚
    明。
六、本件事證已臻明確，辯護人為被告所為之辯護，尚非的論，
    洵不足採。被告各該犯行均堪認定，自應依法論科。
七、核被告所為，係犯刑法第201條第1項之偽造有價證券、第15
    8條第1項之僭行公務員職權，以及同法第339條第1項之詐欺
    取財等罪。被告利用不知情之成年人填寫而偽造上開本票，
    為間接正犯；又其以冒充退輔會公務員之身分僭行職權，並
    交付而行使該偽造本票，充為其所行使詐術之一環，即係以
    一行為而為之，為想像競合犯，應依刑法第55條之規定，從
    一重行使偽造有價證券罪處斷；惟該行使偽造有價證券之輕
    度行為，則應為其偽造有價證券之重度行為所吸收，而不另
    論罪。查被告前曾因詐欺罪經臺灣彰化地方法院以97年度易
    字第54 8號判決判處有期徒刑10月，於同年8月1日撤回上訴
    確定，並於98年8月14日縮刑期滿執行完畢，有臺灣高等法
    院被告前案紀錄表1份在卷供參，其於5年內故意再犯本件有
    期徒刑以上之罪，為累犯，應依刑法第47條第1項規定，加
    重其刑。
八、原審因依上開法律規定，並審酌被告前科累累，素行不佳，
    前已有數項侵害公眾交易安全及不法取得他人財物之偽造有
    價證券及詐欺取財之犯罪紀錄，最近一次亦係以與本案相類
    似之冒充團管區人員，向退伍軍人遺屬詐取款項而犯詐欺取
    財罪；本案行為後，復又多次以相類手法再向數人詐取款項
    等情，此觀卷附之臺灣彰化地方法院97年度易字第548號判
    決書及臺灣臺東地方法院檢察署檢察官100年度偵字第545號
    起訴書、100年度偵字第991號追加起訴書各1份自明，本案
    更以偽造具有流通性質之本票，以遂行其不法取財之目的，
    恣意妄為，惡性非輕，犯後雖已將詐得之款項如數返還，而
    得被害人宥恕，兼衡其智識程度、生活狀況等一切情狀；兼
    敘及公訴人具體求處宣告被告於刑前強制工作部分，查被告
    固於96年間已有冒用團管區人員名義向他人詐取財物之犯行
    ，經法院判處罪刑確定，且與本案及上述現在臺灣臺東地方
    法院審理之詐欺取財罪之犯罪手法均相類等情，已如上述，
    是被告多次實施手法相類之犯行，固有可議之處，然被告上
    開經法院判處罪刑確定後，係於98年8月15日執畢出監乙節
    ，此觀上開前案紀錄表自明，距其實施本案犯行，已逾年餘
    ，即難認被告已因積習難改，遂再為本案犯行，實無從認定
    其確有犯罪之習慣，尚無再依刑法第90條第1項之規定，諭
    知被告於刑之執行前，令入勞動場所強制工作之必要等情翔
    實。因而量處被告有期徒刑3年6月，及將扣案之偽造本票1
    紙，依刑法第205條規定宣告沒收；末並敘明：(一)檢察官公
    訴意旨另以：被告於上揭時、地向被害人訛詐款項之過程中
    ，尚有出示數量不詳之偽造公文，以資取信之，因認被告併
    涉犯刑法第216條、第211條之行使偽造公文書罪嫌云云。(二)
    按犯罪事實應依證據認定之，無證據不得認定犯罪事實，刑
    事訴訟法第154條第2項定有明文。又認定不利於被告之事實
    ，須依積極證據，苟積極證據不足為不利於被告事實之認定
    時，即應為有利於被告之認定，更不必有何有利之證據；而
    所謂積極證據足以為不利於被告之認定，係指全盤之證據資
    料，無論直接或間接證據，其為訴訟上之證明，須於通常一
    般之人均不致有所懷疑，而得確信其為真實之程度者，始得
    據為有罪之認定，倘其證明尚未達到此一程度，而有合理之
    懷疑存在時，即無從為有罪之確信（最高法院30年上字第81
    6號、76年臺上字第4986號判例意旨參照）。(三)公訴意旨認
    被告另涉有上開罪嫌，無非係以證人即被害人於警詢之證述
    、被告於警詢時自承有取出軍中令牌、數紙公文以示其職務
    之供述為其論據。訊據被告堅決否認有何行使偽造公文書犯
    行，於偵查中辯稱：伊僅有出示申請表，並非軍中令牌等語
    ；於原審準備程序及審理時，則辯稱：被害人所稱伊出示之
    令牌，實係伊母親所有之原住民互助社獎牌，公文則係原住
    民發展協會之公文，伊告訴被害人伊係代表退輔會前來辦理
    ，獎牌及協會公文則係伊辦理相關事務之依據，伊均無更改
    任何內容等語。(四)經查被告於本案訛詐被害人時，確有自稱
    為退輔會人員前來辦理，過程中亦確有出示所謂之軍中令牌
    及一堆公文等情，雖經被告自承在卷，並經證人即被害人於
    原審審理時結證明確。然證人即被害人於原審審理時併證稱
    ：伊不記得被告當時拿何種文件給伊看，該等公文並無相關
    機關之名稱及任何印文，伊不記得伊於警詢所指軍中令牌之
    樣式、顏色、大小及其上所書寫之字樣為何，伊最高學歷為
    國小畢業，只認識一點點字等語綦詳；是以，公訴意旨所指
    被告當時所出示之文件，究係為被告擅自以他法製作之屬於
    公務員職務上所製作，且其上載有相關機關之名稱，蓋有機
    關之印文、關防及公務員職銜，或經被告變更原始內容之偽
    （變）造公文書，抑或為被告所指僅係某原住民發展協會之
    民間團體所出具之函文，實無從確認。況且，施用詐術者利
    用部分民眾因有類如被害人之智識程度不高，又識字無幾之
    狀況，出示或迅速翻閱所執之私人、民間單位文件，甚或與
    其所述內容毫無關聯之公文書（例如己身因積欠稅款，致遭
    稅捐或監理機關催繳、裁罰之函令），以資取信，而民眾又
    因急迫、輕率或無經驗，致疏忽或無法檢視、查證，遂誤信
    為真，任憑擺佈等情，事所常見，故被告上開所辯，即難認
    毫無可信之處，況公訴意旨所指該等文件及「令牌」迄未扣
    案，質之被告亦供稱現已不知所蹤，自無從持以比對、稽考
    該等文件及「令牌」外觀及內容為何，乃至真偽與否，實難
    僅憑被害人此部分所指，遽入被告於行使偽造公文書罪責；
    此外，綜觀卷內各項資料，亦無其他積極證據，足以證明被
    告確有公訴人所指之此部分犯行，本諸罪疑為輕、利歸被告
    之法理，應認被告此部分之行使偽造公文書罪嫌尚有不足，
    惟公訴人認被告此部分犯行，與前開經認定有罪部分，有想
    像競合犯之裁判上一罪關係，爰不另為無罪諭知等情；認事
    用法，並無違誤，量刑方面已屬寬待，被告不服提起上訴及
    其辯護人為之辯護稱，被告所為僅屬行使偽造文書犯行云云
    ，指摘原判決不當，求予撤銷改判輕罪，核無理由，應予駁
    回。
九、被告經合法傳喚，無正當理由不到庭，爰不待其陳述逕行判
    決。
據上論斷，應依刑事訴訟法第368條、第371條，判決如主文。
本案經檢察官崔紀鎮到庭執行職務。
中    華    民    國   100    年    11    月    11    日
                  刑事庭審判長法  官 謝志揚
                              法  官 林慶煙
                              法  官 張健河
以上正本證明與原本無異。
如不服本判決，應於收受送達後10日內向本院提出上訴書狀，其
未敘述理由者，並得於提起上訴狀後10日內向本院補提理由書（
均須按他造當事人之人數附繕本）「切勿逕送上級法院」。
告訴人或被害人如對於本判決不服者，應具備理由請求檢察官上
訴，其上訴期間之計算係以檢察官收受判決正本之日期為準。
中    華    民    國   100    年    11    月    11    日
                              書記官 徐文彬
附錄本判決論罪科刑法條:
中華民國刑法第158條
冒充公務員而行使其職權者，處 3 年以下有期徒刑、拘役或 5
百元以下罰金。
冒充外國公務員而行使其職權者，亦同。
中華民國刑法第201條
意圖供行使之用，而偽造、變造公債票、公司股票或其他有價證
券者，處3 年以上 10 年以下有期徒刑，得併科 3 千元以下罰
金。
行使偽造、變造之公債票、公司股票或其他有價證券，或意圖供
行使之用，而收集或交付於人者，處 1 年以上 7 年以下有期徒
刑，得併科 3 千元以下罰金。
中華民國刑法第339條
意圖為自己或第三人不法之所有，以詐術使人將本人或第三人之
物交付者，處 5 年以下有期徒刑、拘役或科或併科 1 千元以下
罰金。
以前項方法得財產上不法之利益或使第三人得之者，亦同。
前二項之未遂犯罰之。